【裁判字號】    99,上更(一),212
【裁判日期】    991230
【裁判案由】    妨害性自主
【裁判全文】
臺灣高等法院高雄分院刑事判決     99年度上更(一)字第212號
上  訴  人  臺灣高雄地方法院檢察署檢察官
被      告  黃建偉
選任辯護人  林夙慧律師
上列上訴人因被告妨害性自主案件，不服臺灣高雄地方法院97年
度訴字第601 號中華民國97年8 月7 日第一審判決（起訴案號：
臺灣高雄地方法院檢察署96年度偵字第27876 號），提起上訴。
判決後，經最高法院發回更審，本院判決如下：
    主  文
上訴駁回。
    理  由
一、公訴意旨略以：被告黃建偉自民國94年6 月1 日起在屏東縣
    某處開設服飾店，並僱用代號0000-0000 之女子（以下稱甲
    女，姓名年籍詳卷）在店內擔任店長之職務，黃建偉則於每
    星期四前往該店補貨、收取貨款。96年2 月15日，黃建偉前
    往該服飾店收取貨款時，發現甲女未徵得其同意，擅自在店
    內擺設他人飾品販售，黃建偉遂以侵權為由，要求甲女賠償
    ，並於96年3 月6 日寄發存證信函予甲女，又於96年4 月18
    日、19日撥打甲女之行動電話，邀約甲女於96年4 月21日下
    午1 時許，前往高雄市○○區○○路與陽明路口見面商討賠
    償事宜，甲女乃於上開時間前往赴約，雙方見面後，黃建偉
    即以自小客車搭載甲女，並以需要找個地方商談和解為由，
    於同日下午2 時26分許，將車輛駛至高雄縣大寮鄉○○路○
    段397 號「金倫汽車旅館」，2 人進入該汽車旅館228 號房
    間後，黃建偉乃要求甲女簽下6 張本票作為賠償，經甲女當
    場簽發6 張本票予黃建偉後，黃建偉又對甲女表示只需與其
    性交1 次即可抵銷1 張本票之債務，經甲女當場拒絕，黃建
    偉竟基於強制性交之故意，違反甲女之意願，強行將甲女抱
    至床上，撫摸甲女胸部及陰部，並強吻甲女嘴及臉、強壓甲
    女身體，再以手指伸入甲女內褲並插入甲女之陰道，以此方
    式對甲女強制性交得逞，因認被告黃建偉涉犯刑法第221 條
    第1 項之強制性交罪嫌云云。
二、按犯罪事實應依證據認定之，無證據不得認定犯罪事實；不
    能證明被告犯罪者，應諭知無罪之判決，刑事訴訟法第154
    條第2 項、第301 條第1 項定有明文。再事實之認定，應憑
    證據，如未能發現相當證據，或證據不足以證明，自不能以
    推測或擬制之方法，為裁判基礎；且認定不利於被告之事實
    須依積極證據，苟積極證據不足為不利於被告事實之認定時
    ，即應為有利於被告之認定；另認定犯罪事實所憑之證據，
    雖不以直接證據為限，間接證據亦包括在內，然而無論直接
    證據或間接證據，其為訴訟上之證明，須於通常一般之人均
    不致有所懷疑，而得確信其為真實之程度者，始得據為有罪
    之認定，倘其證明尚未達到此一程度，而有合理之懷疑存在
    而無從使事實審法院得有罪之確信時，即應由法院為諭知被
    告無罪之判決，最高法院40年臺上字第86號、30年臺上字第
    816 號、76年臺上字第4986號判例意旨可資參照。且告訴人
    之告訴，係以使被告受刑事追訴為目的，是其陳述是否與事
    實相符，仍應調查其他證據以資審認；換言之，被害人與一
    般證人不同，其與被告處於相反之立場，其陳述之目的，在
    使被告受刑事訴追處罰，內容未必完全真實，證明力自較一
    般證人之陳述薄弱，倘其陳述尚有瑕疵，則在未究明前，遽
    採為論罪科刑之根據，即難認為適法，此有最高法院52年臺
    上字第1300號、61年臺上字第3099號判例意旨可資參照。
三、公訴人認被告黃建偉涉有強制性交罪嫌，無非以證人甲女之
    證述、被告寄發之郵局存證信函影本、甲女簽發之6 張本票
    影本、金倫旅館結帳交班表、照片12張、受理疑似性侵害事
    件驗傷診斷書1 紙、被告接受測謊有說謊傾向之高雄市政府
    警察局測謊鑑定書、測謊圖譜及題目表等件為其論據。
四、訊據被告黃建偉固坦承其於96年4 月21日下午與甲女一同前
    往金倫汽車旅館，並在房間內簽立和解書及由甲女開立本票
    交付，以解決彼此間之民事糾紛及賠償事宜，惟否認有何起
    訴書所載強制性交犯行，辯稱：本件是因甲女事後反悔，欲
    取回她所簽立之本票，致為不實之指訴，被告當時並未對甲
    女強制性交等語。
五、證據能力部分：
  (一)按被告以外之人於審判外之言詞或書面陳述，除法律有規定
    者外，不得作為證據，刑事訴訟法第159 條定有明文。查證
    人甲女於警詢時所為證述，係被告以外之人於審判外之陳述
    ，被告辯護人於本院準備程序及審判時辯稱屬傳聞證據，無
    證據能力，又甲女既已於原審到庭具結作證並接受交互詰問
    ，則該等警詢時之證述尚無符合其他認為有證據能力之例外
    規定情形，應認無證據能力。惟按辯論證據證明力之程序，
    係以「彈劾證據」增加、削減、回復原證據證明力所使用之
    證據，因證據證明力之辯論，屬自由證明範圍，自不適用傳
    聞法則，即得使用傳聞證據為「彈劾證據」。又不符合傳聞
    例外之傳聞證據，雖不得以之直接作為認定犯罪事實存否之
    證據，但參照刑事訟訟法第166 條之1 第2 項、第3 項第6
    款、第166 條之2 之規定及行反詰問時，容許以陳述人先前
    不一致之陳述作為彈劾證據之詰問法理，應得以傳聞證據作
    為彈劾證據，用來爭執被告、證人或鑑定人陳述之證明力，
    但不可逕以其作為認定犯罪事實之用。準此，前開證人甲女
    於警詢之證述雖屬傳聞證據，然仍可作為本案彈劾證據之使
    用。
  (二)按測謊鑑定，係依一般人若下意識刻意隱瞞事實真相時，會
    產生微妙之心理變化，例如：憂慮、緊張、恐懼、不安等現
    象，而因身體內部之心理變化，身體外部之生理狀況亦隨之
    變化，例如：呼吸急促、血液循環加速、心跳加快、聲音降
    低、大量流汗等異常現象，惟表現在外之生理變化，往往不
    易由肉眼觀察，乃由測謊員對受測者提問與待證事實相關之
    問題，藉由科學儀器（測謊機）紀錄受測者對各個質問所產
    生細微之生理變化，加以分析受測者是否下意識刻意隱瞞事
    實真相，並判定其供述是否真實；測謊機本身並不能直接對
    受測者之供述產生正確與否之訊號，而係測謊員依其專業之
    學識及經驗，就測謊紀錄，予以客觀之分析解讀，至於測謊
    鑑定究竟有無證據能力，刑事訴訟法並無明文規定，惟實務
    上，送鑑單位依刑事訴訟法第208 條第1 項規定，囑託法務
    部調查局或內政部警政署刑事警察局為測謊檢查，受囑託機
    關就檢查結果，以該機關名義函覆原囑託之送鑑單位，該測
    謊檢查結果之書面報告，即係受囑託機關之鑑定報告，該機
    關之鑑定報告，形式上若符合測謊基本程式要件，包括：(1)
    經受測人同意配合，並已告知得拒絕受測，以減輕受測者不
    必要之壓力。(2)測謊員須經良好之專業訓練與相當之經驗。
    (3)測謊儀器品質良好且運作正常。(4)受測人身心及意識狀態
    正常。(5)測謊環境良好，無不當之外力干擾等要件，即賦予
    證據能力，非謂機關之鑑定報告書當然有證據能力；具上述
    形式之證據能力者，始予以實質之價值判斷，必符合待證事
    實需求者，始有證明力；刑事訴訟法就證據之證明力，採自
    由心證主義，由法院本於確信自由判斷，惟法院之自由判斷
    ，亦非漫無限制，仍不得違背經驗法則及論理法則；測謊檢
    查之受測者可能因人格特性或對於測謊質問之問題無法真正
    瞭解，致出現不應有之情緒波動反應，此時若過於相信測謊
    結果，反而有害於正當之事實認定；一般而言，受測者否認
    犯罪之供述呈現不實之情緒波動反應，不得採為有罪判決之
    唯一證據，若受測者否認犯罪之供述並無不實之情緒波動反
    應，又無其他積極證據證明其被訴之犯罪事實，自得採為有
    利於受測者之認定；復按刑事訴訟法第206 條第1 項規定：
    「鑑定之經過及其結果，應命鑑定人以言詞或書面報告」，
    又法院或檢察官囑託相當之機關鑑定，準用第206 條第1 項
    之規定，同法第208 條第1 項亦有明文規定；是鑑定報告書
    之內容應包括鑑定經過及其結果，法院囑託鑑定機關為測謊
    檢查時，受囑託之鑑定機關不應僅將鑑定結果函復，並應將
    鑑定經過一併載明於測謊之鑑定報告書中，若鑑定報告書僅
    簡略記載檢查結果而未載明檢查經過，既與法定記載要件不
    符，法院自應命受囑託機關補正，必要時並得通知實施鑑定
    之人以言詞報告或說明，否則，此種欠缺法定要件之鑑定報
    告不具備證據資格，自無證據能力可言（最高法院93年度台
    上字第948 號判決意旨參考）。本件經原審囑託高雄市政府
    警察局對被告黃建偉實施測謊鑑定，經該局以模擬中性卡片
    數字刺激測驗及區域比對法，經被告之同意後，實施測謊結
    果，認被告稱：「（有關本案，案發當時，你的手指有沒有
    插入被害人的陰道內？）沒有。」，呈不實反應，此有高雄
    市政府警察局97年4 月15日高市警鑑字第0970022452號測謊
    鑑定書在卷可考（見原審卷第29頁至34頁）。而本件測謊鑑
    定過程，業經被告簽署測謊同意書，亦對其身心狀況做過調
    查認可施以測謊，並已向其解釋測謊問卷內容題組（包含檢
    測方法）之內容，此外、受測者於鑑定過程中，身體外觀反
    應正常，意識清醒，言語對談中能說明相關案情及疑點，未
    有答非所問或語無倫次之情形，其稱鑑定過程中身體及精神
    況正常，測謊儀器運作情形亦屬正常，而施測者亦具有專業
    資格證明，有隨附之測謊鑑定書及測謊圖譜、題目表各1 份
    附卷足憑，依上開說明，本件測謊報告應具有證據能力。
  (三)末按被告以外之人於審判外之言詞或書面陳述，除法律有規
    定者外，不得作為證據，刑事訴訟法第159 條第1 項定有明
    文。然被告以外之人於審判外之陳述，雖不符前4 條之規定
    ，而經當事人於審判程序同意作為證據，法院審酌該言詞陳
    述或書面陳述作成時之情況，認為適當者，亦得為證據；當
    事人、代理人或辯護人於法院調查證據時，知有第159 條第
    1 項不得為證據之情形，而未於言詞辯論終結前聲明異議者
    ，視為有前項之同意，刑事訴訟法第159 條之5 亦定有明文
    。查證人甲女於偵查中以被害人身分具結後所為之陳述、上
    開由甲女所開立之6 張本票影本、金倫旅館結帳交班表及受
    理疑似性侵害事件驗傷診斷書1 紙，雖均屬被告以外之人於
    審判外之書面陳述，惟被告、辯護人及檢察官於本院審判時
    均同意前揭證據之證據能力，亦未於言詞辯論終結前聲明異
    議，本院審酌上開書面陳述作成時之情況，核無違法取證或
    其他瑕疵，認作為證據適當，自得以之作為本案證據。
六、實體部分，經查： 
  (一)證人即被害人甲女於原審法院審判時，就其遭被告性侵害之
    過程及細節固證述綦詳（見原審法院卷第40至42頁），然依
    其證述內容，關於如何進入金倫汽車旅館之過程，係：「（
    96年4 月21日下午2 時26分，你是否有與被告到高雄縣大寮
    鄉金倫汽車旅館？）有。」，「（為何去該汽車旅館？）因
    為我之前跟老闆有糾紛，他說要私下和解，事先我們是約在
    陽明路與覺民路口，之後被告即開車到覺民路口來接我，他
    叫我上車之後再說，我上車之後，被告就沿路開，我也不知
    道他要開去哪裡，之後他就停在汽車旅館門口。」，「（你
    為何不離開汽車旅館，仍與被告進去裡面？）當時就和解條
    件我們雙方面還沒有講好，被告就叫我進去旅館裡面講，我
    有說不要，要去咖啡廳或公眾場所講，但被告說人多不方便
    ，當時我並沒有試圖下車，因為我沒有想那麼多，被告就說
    他趕時間，不然就在汽車旅館裡面講一講，他跟我說叫我不
    要想太多，他不會對我怎樣，之後我就同意跟被告進去。」
    （見原審卷第40頁），然查汽車旅館多為男女情侶幽會之場
    所，如僅係單純討論侵權賠償問題，實無前往汽車旅館商討
    之必要。被害人甲女既係成年女子，且擔任服飾店店長，閱
    歷非淺，自亦知汽車旅館是否適合為其與被告談論民事賠償
    之場所，其竟同意與之前往，已與常情不符；又在旅館中，
    其對於遭性侵害後離開現場之過程證稱：「（問：你在廁所
    裡面待多久？）5 、6 分鐘。」、「（問：你是出了廁所之
    後就到房間外面等被告？還是有在房間裡面跟被告聊天之後
    才到外面等被告？）我是直接出到房間外面等被告的。」、
    「（問：你後來如何離開旅館？）我跟被告說他要離開的時
    候再叫我。」、「（問：你當天離開時，是跟被告一起上車
    離開還是在汽車旅館的房間外面等被告？）是我先出房門的
    ，我先走到樓下等被告，隔了一下子，被告就很快下來了，
    沒有超過1 、2 分鐘，被告下來後我們才一起上車的。」、
    「（問：既然你是先離開房間，為何你沒有先跑掉，或者向
    服務人員求救？）我當時傻掉沒想那麼多。」、「（問：你
    既然是嚇到才躲到廁所，並將門反鎖，為何你在警詢中又說
    被告離開時帶你一起離開？）〈提示警卷第6 頁〉不知道，
    因為是被告帶我來所以就要帶我走。」、「當天離開飯店時
    ，我是坐在被告的車子上一起去結帳的，結帳的時候並不需
    要下車。」、「（問：你離開汽車旅館時，是坐在前座或後
    座？）前座。」等語（見原審法院卷第42、46、48、50頁）
    ，故倘若甲女所稱被告於上開汽車旅館內對其所為之性侵害
    犯行為真，則在其得以離開與被告共處之房間後，為何不對
    外求救或逕行逃離？又豈有仍在房間外等被告，且乘坐在被
    告所駕駛車輛之前座一同離去之理？是甲女之指述顯與常理
    有違，並非全無瑕疵可指。
  (二)況甲女於原審法院審判時另又證稱：「（問：你是何時去報
    案的？）事隔1 個禮拜。」、「（問：為何你在事發當時不
    去報案、驗傷，而是事隔1 個禮拜才去驗傷、報案？）當時
    我不敢去，也不知道。」、「（問：你不知道什麼事情？）
    我不知道這會是性侵。」等語（見原審法院卷第46頁背面）
    。然而，甲女於案發時已係成年人，以其教育、智識程度及
    社會之經驗，殊有一方面能清楚記憶及描述其遭被告性侵害
    之詳細過程，另一方面卻又不知其所述之被告行為係屬性侵
    害之理？足見被害人甲女證述內容已有前後矛盾之情，且與
    一般經驗法則有違，自非無疑。
  (三)再者，被害人甲女對於其於事後主動打電話給被告，有無談
    及其所簽立之6 張本票一事，雖結證稱：「發生這件事後我
    還有打電話給被告，我在告他之前，也有叫被告出來談他性
    侵我的事情，至於我有無跟他要本票回去，我已不記得了，
    ……。」、「（問：96年4 月21日之後，你是否有跟被告提
    議叫他還你本票？抑或僅有跟被告說你被他性侵一事？）有
    無談本票的事我不清楚。」等語（見原審法院卷第42頁背面
    、第49頁），但其隨即又改證稱：「（問：事後你打電話給
    被告，你跟被告談到性侵的事情用意為何？）我的用意就是
    6 張本票看被告要如何處理。」、「（問：你是否想要用被
    告性侵你這件事，把6 張本票拿回？你打電話給被告的用意
    究竟為何？）我的用意是我已經被被告性侵，為何他還要拿
    本票來壓我。」、「（問：你剛稱被告事後已無打電話給你
    ，為何你現在又說被告拿本票的事來壓你？）被告是沒有打
    電話給我，但可能是我自己的心理的因素，我希望能將本票
    的事一次解決。」等語（見原審法院卷第49頁背面），足見
    甲女對於此部分之指述亦有前後反異及供述不實之情形。況
    且，甲女主動打電話予被告，係在欲處理其所簽立之6 張本
    票未果後，方決意對被告提出本件告訴。準此，在甲女與被
    告尚有民事糾紛仍未解決之情況下，自無法單以被害人甲女
    上開具瑕疵之指述內容，遽斷被告已涉強制性交犯行。
  (四)末按，本件測謊鑑定結果，認被告稱：「（有關本案，案發
    當時，你的手指有沒有插入被害人的陰道內？）沒有。」，
    呈不實反應，固有高雄市政府警察局97年4 月15日高市警鑑
    字第0970022452號測謊鑑定書在卷可考。惟測謊鑑定結果，
    僅係供法院辦案之參考，尚須有其他事證足資證明被告犯罪
    之事實，方可認採（按縱有說謊反應，仍不足以認定被告即
    有以手指插入被害人陰道之行為），倘若仍無相當、具體之
    事證，或與具體事證不符，尚不得據以採為不利被告之認定
    。查本件高雄市政府警察局就被告所為之測謊鑑定書，其上
    雖記載被告呈不實反應（見原審法院卷第31頁），依上揭說
    明，亦不足為被告有罪認定之依據。
  (五)綜上所述，本件告訴人甲女之指證，尚存有瑕疵，雖無法因
    此即認其證詞均不可信，然因公訴人所提出之上開證據，尚
    無法達於通常一般人均不致有所懷疑，而得確信其指證為真
    實，故依前開法條規定及判例意旨，本件實無法認定被告有
    公訴人所指之強制性交犯行。此外，復查無其他積極證據足
    資證明被告有上開犯行，被告犯罪尚無從證明。
七、原審因而為被告黃建偉無罪之判決，核無不合。檢察官上訴
    意旨，仍執前詞，並以被告可能涉犯刑法第304 條第1 項之
    強制罪，指摘原判決不當。然查被告被訴強制性交，尚屬無
    法證明，已如前述，且依起訴書內容觀之，並未提及被告施
    以強制之行為，起訴法條又未引用刑法第304 條第1 項，應
    認檢察官未起訴被告涉犯強制罪，檢察官上訴，為無理由，
    應予駁回。
據上論結，應依刑事訴訟法第368 條，判決如主文。 
本案經檢察官郭振昌到庭執行職務。
中    華    民    國    99    年    12    月    30    日
                刑事第五庭    審判長法  官  曾永宗
                                    法  官  鍾宗霖
                                    法  官  任森銓
以上正本證明與原本無異。
檢察官如不服本判決應於收受本判決後10日內向本院提出上訴書
狀，其未敘述上訴理由者，並得於提起上訴後10日內向本院補提
理由書狀（應附繕本）。
中    華    民    國    99    年    12    月    30    日
                                    書記官  呂素珍

司法院資訊處製作；財團法人民間司法改革基金會備份。
